【裁判字號】    96,易,4182
【裁判日期】    970225
【裁判案由】    毒品危害防制條例
【裁判全文】
臺灣臺中地方法院刑事判決              96年度易字第4182號
公  訴  人  臺灣臺中地方法院檢察署檢察官
被      告  甲○○
上列被告因毒品危害防制條例案件，經檢察官提起公訴（96年度
毒偵字第3756號），本院判決如下：
    主  文
本件公訴不受理。
    理  由
一、公訴意旨略以：被告甲○○前因施用毒品案件，經本院裁定
    送觀察、勒戒後，認無繼續施用毒品之傾向，於民國八十七
    年十一月六日執行完畢釋放。又因施用毒品案件，經本院以
    八十九年度毒聲字第四八七六號裁定送觀察、勒戒後，認有
    繼續施用毒品之傾向，再依本院八十九年毒聲字第五四○二
    號裁定令入戒治處所施以強制戒治，於九十年六月七日經本
    院以九十年度毒聲字第九六六號裁定停止戒治付保護管束而
    出監，保護管束至九十年九月四日期滿，刑責部分經本院以
    九十年度訴字第八○○號判決就施用第一級毒品部分判處有
    期徒刑九月，施用第二級毒品部分判處有期徒刑六月，應執
    行有期徒刑一年確定，於九十一年六月二十七日入監，九十
    四年十一月四日因縮刑期滿假釋出監，於九十四年十二月十
    七日假釋期滿未經撤銷假釋而以已執行完畢論。詎其仍不知
    悔改，復基施用第二級毒品甲基安非他命（下稱甲基安非他
    命）之犯意，於九十六年六月四日某時許，在不詳處所，以
    將甲基安非他命置於玻璃管內燒烤之方式，施用甲基安非他
    命一次。嗣為警於九十六年六月六日十八時五十分許，在其
    位於臺中市○○區○○路第二七三之二號查獲，並扣得被告
    甲○○所有，供施用甲基安非他命所用之玻璃管吸食器一支
    ，並經被告甲○○同意採集尿液送驗而查獲，因認被告甲○
    ○涉犯毒品危害防制條例第十條第二項之施用第二級毒品罪
    嫌等語。
二、按起訴之程序違背規定者，應諭知不受理之判決，並得不經
    言詞辯論為之，刑事訴訟法第三百零三條第二款、第三百零
    七條分別定有明文。且按九十二年七月九日修正公布，九十
    三年一月九日起施行之毒品危害防制條例第二十條、第二十
    三條規定，係就施用第一、二級毒品者，所為係「初犯」、
    「五年內再犯」或「五年後再犯」，而異其刑事處遇程序，
    其規定「初犯」施用第一、二級毒品之被告或少年，經觀察
    、勒戒或強制戒治後，應為不起訴處分或不付審理之裁定，
    亦即以觀察、勒戒或強制戒治之保安處分代替刑事訴追；經
    觀察、勒戒或強制戒治執行完畢釋放後五年內再犯者，則依
    法追訴或裁定交付審理；至於觀察、勒戒或強制戒治執行完
    畢釋放後「五年後再犯」者，亦適用「初犯」以保安處分代
    替刑事訴追之程序。其立法理由係以施用第一級或第二級毒
    品者，具「病患性犯人」之特質，故對「初犯」者，送觀察
    、勒戒，以戒除其身癮，或進一步施以強制戒治，戒除其心
    癮；經觀察、勒戒或強制戒治執行完畢釋放後「五年後再犯
    」者，因前所實施之觀察、勒戒或強制戒治已收五年之遮斷
    效果，足以戒除其毒癮，故仍適用「初犯」以保安處分代替
    刑事訴追程序。至經觀察、勒戒或強制戒治執行完畢釋放後
    「五年內再犯」者，因其再犯率甚高，原實施之觀察、勒戒
    及強制戒治既已無法收其實效，爰依法追訴或裁定交付審理
    。故施用第一、二級毒品者，除曾經觀察、勒戒或強制戒治
    執行完畢後五年內再犯之情形外，均仍得適用以保安處分代
    替刑事訴追程序之規定，並不限於初犯施用毒品者。倘初犯
    施用毒品罪後，雖於五年內第二次再犯，然因時值毒品危害
    防制條例修正之前，且經觀察、勒戒結果，未有繼續施用傾
    向，乃依修正前舊法規定，為不起訴處分或不付審理之裁定
    ；或雖有繼續施用毒品之傾向，乃裁定送強制戒治，並依法
    訴追，其強制戒治亦經執行完畢。而嗣於該條例修正公布並
    施行後，始第三次（或第三次以上）再犯，且其行為時距第
    二次再犯，經觀察、勒戒或強制戒治執行完畢釋放時之間隔
    已滿五年者，依其第二次再犯經保安處分執行完畢釋放後五
    年內未曾再犯之情形以觀，核與初犯經保安處分執行完畢釋
    放後「五年內再犯」者，其再犯率高，原實施之觀察、勒戒
    及強制戒治已無法收其實效之情形則迥不相侔，而與「五年
    後再犯」者，已收五年遮斷效果之情形相同；本於上開對具
    治療成效之病患性毒品犯，期能藉由強制治療之保安處分戒
    除其身、心癮之立法本旨，自應認與「五年後再犯」之情形
    相同，仍適用以保安處分代替刑事訴追之規定（最高法院九
    十六年度臺非字第一二三號、第一四五號、第二Ｏ一號判決
    意旨參照）。經觀察、勒戒或強制戒治五年後再犯者，顯見
    前所實施之觀察、勒戒或強制戒治，已足以遮斷其施用毒品
    之癮，為期自新及協助其斷除毒癮，對此五年後再犯者，爰
    明定仍適用初犯之規定，先經觀察、勒戒、強制戒治之程序
    。從而依該條例第二十條第二項規定為觀察、勒戒或強制戒
    治執行完畢釋放後，五年後再犯第十條之罪者，仍適用第二
    十條前二項之規定（最高法院九十六年度臺非字第一五三號
    判決意旨參照）。是以，施用毒品者因具有病患性犯人之特
    色，毒品危害防制條例並因而設有觀察、勒戒或進而實施強
    制戒治等治療程序，期能藉此程序之實施以收戒斷毒癮之療
    效，並對初犯及五年後再犯施用毒品者，經觀察勒戒或強制
    戒治執行完畢後，毋庸對之追訴處罰，僅對曾經實施觀察、
    勒戒或強制戒治執行完畢後，既經完成療程，竟仍於五年內
    再犯施用毒品者，認前所實施之觀察、勒戒或強制戒治顯無
    法收其療效，即由檢察官逕行起訴，則施用毒品者，經觀察
    勒戒後認無繼續施用毒品傾向，已完成療程而釋放出所，若
    於五年內再犯施用毒品，固應依法訴追，此即毒品危害防制
    條例第二十三條第二項所定之觀察、勒戒執行完畢釋放後，
    五年內再犯第十條之罪之情形；惟倘經觀察勒戒後，認有繼
    續施用毒品傾向，法院並已為令入戒治處所施以強制戒治之
    裁定，自須以其接續之強制戒治已執行完畢，完成療程後，
    仍有於出所後五年內，再犯施用毒品行為，始得予以追訴處
    罰，此即毒品危害防制條例第二十三條第二項所定之強制戒
    治執行完畢釋放後，五年內再犯第十條之罪之情形，茍未經
    依法執行法院裁定之觀察勒戒或強制戒治處分完畢五年內再
    犯，檢察官逕行提起公訴，即與毒品危害防制條例第二十三
    條第二項所定之「強制戒治執行完畢釋放後，五年內再犯第
    十條之罪」之訴追條件不符，其起訴違背程序，法院應依刑
    事訴訟法第三百零三條第一款諭知不受理之判決。
三、經查，被告甲○○前因施用毒品案件，經本院裁定送觀察、
    勒戒後，認無繼續施用毒品之傾向，於八十七年十一月六日
    執行完畢釋放。又因施用毒品案件，經本院以八十九年度毒
    聲字第四八七六號裁定送觀察、勒戒後，認有繼續施用毒品
    之傾向，再依本院八十九年毒聲字第五四○二號裁定令入戒
    治處所施以強制戒治，於九十年六月七日經本院以九十年度
    毒聲字第九六六號裁定停止戒治付保護管束而出監，保護管
    束至九十年九月四日期滿，刑責部分經本院以九十年度訴字
    第八○○號判決就施用第一級毒品部分判處有期徒刑九月，
    施用第二級毒品部分判處有期徒刑六月，應執行有期徒刑一
    年確定，於九十一年六月二十七日入監，九十四年十一月四
    日因縮刑期滿假釋出監，於九十四年十二月十七日假釋期滿
    未經撤銷假釋而以已執行完畢論，有臺灣高等法院被告前案
    紀錄表及臺灣臺中地方法院檢察署刑案資料查註紀錄表各一
    份在卷可按。嗣本件被告復於九十六年六月四日某時許，在
    不詳處所，以將甲基安非他命置於玻璃管內燒烤之方式，施
    用甲基安非他命一次等情，則被告甲○○本件於九十六年六
    月六日十九時三十一分許為警採尿時回溯九十六小時內之某
    時施用甲基安非他命之犯行，距其於八十八年間之施用毒品
    行為，經裁定觀察、勒戒及強制戒治執行完畢後即九十年九
    月四日，已逾五年，且其間五年內未曾再犯，應合於「五年
    後再犯」情形。揆諸前段所揭法律規定及判決意旨，仍應適
    用以保安處分代替刑事訴追之規定，亦即適用毒品危害防制
    條例第二十條前二項之規定。是以，本件被告甲○○係於前
    次強制戒治執行完畢後，五年後再犯本案毒品危害防制條例
    第十條第二項之施用第二級毒品罪，依現行毒品危害防制條
    例第二十條第三項、第一項、第二項規定，自應由檢察官先
    就本案施用毒品犯行聲請法院裁定送觀察、勒戒；再依觀察
    、勒戒之結果，視有無繼續施用之傾向，分別為不起訴處分
    或聲請法院裁定令入戒治處所施以強制戒治期滿後再為不起
    訴處分；而經此觀察、勒戒或強制戒治執行完畢釋放後，五
    年內再犯第十條之罪者，方得由檢察官依法追訴。惟本案檢
    察官並未依前開規定先行聲請法院裁定將被告送觀察、勒戒
    等之程序，遽將被告提起公訴，揆諸前開說明，其起訴程序
    顯屬違背規定，爰不經言詞辯論，逕為不受理之判決。
據上論斷，應依刑事訴訟法第三百零三條第一款、第三百零七條
，判決如主文。
中    華    民    國    97    年    2     月    25    日
                  刑事第十一庭  法  官  林慶郎
以上正本證明與原本無異
如不服本判決，應於收受本判決後十日內向本院提出上訴書狀，
其未敘述上訴理由者，並得於提起上訴後十日內向本院補提理由
書狀（均須按他造當事人之人數附繕本）
                                書記官  廖日晟
中    華    民    國    97    年    2    月    25    日


司法院資訊處製作；財團法人民間司法改革基金會備份。
